---
title: "Pensionistas Siape"
editor: visual
lang: "pt"
format:
  html:
    code-fold: true
    code-summary: "mostrar o código"
    code-overflow: wrap
execute:
  warning: false
  message: false
---

```{r}
#| warning: false
#| message: false
library(readxl)
library(tidyverse)
library(janitor)
library(lubridate)
library(tidyverse)
library(purrr)
library(plotly)
library(knitr)
library(kableExtra)
library(deflateBR)
library(DescTools)
library(zoo)
library(stringr)
library(DT)
library(stringr)

`%notin%` <- Negate(`%in%`)
```

## Tratamento dos dados

### Tabela Cadastro

```{r}

pensionistas_siape_cadastro <- read_delim("servidores/servidores/pos_2020/pensionistas_siape/202311_Cadastro.csv", 
    delim = ";", escape_double = FALSE, locale = locale(date_names = "pt", 
        decimal_mark = ",", grouping_mark = ".", 
        encoding = "Latin1"), trim_ws = TRUE) %>% clean_names()%>% mutate(nome_id = str_c(str_sub(nome, start = 1L, end = 4L), " - ",id_servidor_portal), cpf_instituidor = paste0(str_sub( cpf_instituidor_pensao,  start = 5L, end = -4L),"-",str_sub( nome_instituidor_pensao,   start = 1L, end = 5L)))
```

#### Dados Sigilosos

```{r}
pensionistas_siape_cadastro %>% filter (nome_id == "Sigi - -11") %>% select(nome, cpf_instituidor_pensao) %>% kable()

nrow(pensionistas_siape_cadastro %>% filter (nome_id == "Sigi - -11"))
```

#### Sem CPF do instituidor da pensão

```{r}
pensionistas_siape_cadastro %>% filter(cpf_instituidor == "NA-Sem i")%>% group_by(nome_id) %>% count()  %>% arrange(desc(n)) %>% head(5)%>% kable()
```

```{r}
pensionistas_siape_cadastro %>% filter(nome_id == "ALAY - 311552361")%>% select( nome_id, tipo_pensao, data_inicio_pensao, cpf_instituidor)%>% kable()
```

#### Dados Sigilosos e Sem CPF do instituidor da pensão

```{r}
nrow( pensionistas_siape_cadastro %>% filter(cpf_instituidor == "NA-Sem i",nome_id == "Sigi - -11" )%>% group_by(nome_id) %>% count())  
```

#### Um instituidor para vários beneficiários

```{r}

pensionistas_siape_cadastro %>% group_by(cpf_instituidor) %>% count()  %>% arrange(desc(n)) %>% head(10)%>% kable()
```

```{r}

pensionistas_siape_cadastro %>% filter(cpf_instituidor == "686.107-JOSE ") %>% select(cpf_instituidor, tipo_pensao, data_inicio_pensao , nome_id) %>% arrange(parse_date_time(  data_inicio_pensao,"dmy"))%>% kable()


```

### Remuneração

```{r}
pensionistas_siape_remuneracao <- read_delim("servidores/servidores/pos_2020/pensionistas_siape/202311_Remuneracao.csv", 
    delim = ";", escape_double = FALSE, locale = locale(date_names = "pt", 
        decimal_mark = ",", grouping_mark = ".", 
        encoding = "Latin1"), trim_ws = TRUE) %>% clean_names() %>% mutate( nome_id = str_c(str_sub(nome, start = 1L, end = 4L), " - ",id_servidor_portal))
```

```{r}
pensionistas_siape_remuneracao %>% filter(startsWith(ano, "(*) Verbas indenizatórias são as parcelas indenizatórias")) %>% group_by(ano) %>% count() %>% kable()


pensionistas_siape_remuneracao <- pensionistas_siape_remuneracao %>% filter(!startsWith(ano, "(*) Verbas indenizatórias são as parcelas indenizatórias"))
```

### Associar tabelas

```{r}
(nrow(pensionistas_siape_cadastro)-nrow(pensionistas_siape_remuneracao))
```

```{r}
pensionistas_siape_cadastro %>% group_by(nome_id) %>% count() %>% group_by(n) %>% count() %>% kable(col.names = c("quantidade de benefícios","ocorrências"), format.args = list(big.mark = ".", decimal.mark = ","))

pensionistas_siape_remuneracao %>% group_by(nome_id) %>% count() %>% group_by(n) %>% count()  %>% kable(col.names = c("quantidade de benefícios","ocorrências"), format.args = list(big.mark = ".", decimal.mark = ","))
```

```{r}
tabela_pensionista_siape <- left_join(pensionistas_siape_remuneracao %>% select(ano,mes,id_servidor_portal, nome, cpf, nome_id, remuneracao_apos_deducoes_obrigatorias_r),pensionistas_siape_cadastro )




tabela_pensionista_siape <- tabela_pensionista_siape %>% mutate(inicio = year(parse_date_time(data_inicio_pensao,"dmy")))


```

#### 

```{r}
{setdiff(pensionistas_siape_cadastro %>% select(nome_id), tabela_pensionista_siape %>% select(nome_id)) %>% kable()}



```

`r  (nrow(pensionistas_siape_cadastro)-nrow(tabela_pensionista_siape))`

```{r}



setdiff( tabela_pensionista_siape %>% select(nome_id),pensionistas_siape_cadastro %>% select(nome_id)) %>% kable()









```

#### Vários instituidores para um beneficiário

```{r}
tabela_pensionista_siape %>% group_by(nome_id) %>% count() %>% filter(n>1) %>%arrange(desc(n)) %>% head(10) %>%  kable()


```

#### Evitar valores duplicados

#### 

```{r}
tabela_pensionista_siape %>% filter(nome_id %in% c("ALDA - 312278709"))  %>% select(nome_id, cpf_instituidor, remuneracao_apos_deducoes_obrigatorias_r)  %>% kable()
```

```{r}
tabela_pensionista_siape %>% filter(nome_id %in% c("ALDA - 312278709"))  %>% select(nome_id,  remuneracao_apos_deducoes_obrigatorias_r) %>% unique() %>% kable()
```

```{r}

(as.numeric(tabela_pensionista_siape %>% select(nome_id, remuneracao_apos_deducoes_obrigatorias_r) %>% group_by(nome_id) %>% summarise(valor = sum(remuneracao_apos_deducoes_obrigatorias_r, na.rm = TRUE)) %>% summarise(valor = sum(valor))))-(sum(pensionistas_siape_remuneracao$remuneracao_apos_deducoes_obrigatorias_r, na.rm = TRUE))


nrow(tabela_pensionista_siape %>% select(nome_id, remuneracao_apos_deducoes_obrigatorias_r))
```

```{r}


nrow(tabela_pensionista_siape %>% select(nome_id, remuneracao_apos_deducoes_obrigatorias_r))-  nrow(tabela_pensionista_siape %>% select(nome_id, remuneracao_apos_deducoes_obrigatorias_r) %>% unique())-nrow(pensionistas_siape_cadastro %>% filter (nome_id == "Sigi - -11"))

as.numeric(tabela_pensionista_siape %>% select(nome_id, remuneracao_apos_deducoes_obrigatorias_r) %>% unique() %>% group_by(nome_id) %>% summarise(valor = sum(remuneracao_apos_deducoes_obrigatorias_r, na.rm = TRUE)) %>% summarise(valor = sum(valor)))

sum(pensionistas_siape_remuneracao$remuneracao_apos_deducoes_obrigatorias_r, na.rm = TRUE)


(as.numeric(tabela_pensionista_siape %>% select(nome_id, remuneracao_apos_deducoes_obrigatorias_r) %>% unique() %>% group_by(nome_id) %>% summarise(valor = sum(remuneracao_apos_deducoes_obrigatorias_r, na.rm = TRUE)) %>% summarise(valor = sum(valor))))-(sum(pensionistas_siape_remuneracao$remuneracao_apos_deducoes_obrigatorias_r, na.rm = TRUE))

sum(pensionistas_siape_remuneracao$remuneracao_apos_deducoes_obrigatorias_r, na.rm = TRUE)








```

## Análise dos dados

```{r}
# tabela_pensionista_siape %>% filter( cpf_instituidor == "477.767-CILDO DE ASSIS SILVA")%>% summarise(valor = sum(remuneracao_apos_deducoes_obrigatorias_r)) %>% arrange(desc(valor)) %>% head() %>% kable()



tabela_pensionista_siape %>%filter(cpf_instituidor != "NA-Sem informação") %>% group_by(  nome_id) %>% summarise(valor = max((remuneracao_apos_deducoes_obrigatorias_r))) %>% arrange(desc(valor)) %>% head() %>% kable( format.args = list(big.mark = ".", decimal.mark = ","))
```

```{r}

# tabela_pensionista_siape %>% mutate(ano = year(data_inicio_pensao)) %>% group_by(inicio) %>% summarise(valor = max(remuneracao_apos_deducoes_obrigatorias_r)) %>% arrange(desc(valor)) %>% kable( format.args = list(big.mark = ".", decimal.mark = ","))





```

```{r}
# tabela_pensionista_siape %>% mutate(ano = year(data_inicio_pensao)) %>% group_by(nome_id, inicio) %>% summarise(valor = max(remuneracao_apos_deducoes_obrigatorias_r)) %>% group_by(inicio) %>% summarise(valor = sum(valor/1000000000)) %>% arrange(desc(valor)) %>% adorn_totals()
```

```{r}
p <- ggplot(tabela_pensionista_siape %>% mutate(ano = year(data_inicio_pensao)) %>% group_by(nome_id, inicio) %>% summarise(valor = max(remuneracao_apos_deducoes_obrigatorias_r)) %>% group_by(inicio) %>% summarise(valor = sum(valor/1000000000)) %>% mutate(acumulado= cumsum(valor)), aes(x=inicio, y=acumulado)) +
    geom_line()    # Use hollow circles

ggplotly(p)












```

```{r}
p <- ggplot(tabela_pensionista_siape %>% mutate(ano = year(data_inicio_pensao)) %>% group_by(nome_id, inicio) %>% summarise(valor = max(remuneracao_apos_deducoes_obrigatorias_r)) %>% group_by(inicio) %>% summarise(valor = sum(valor/1000000000)) %>% mutate(acumulado= cumsum(valor)), aes(x=inicio, y=valor)) +
    geom_line()    # Use hollow circles

ggplotly(p)
```

```{r}
p <- ggplot(tabela_pensionista_siape %>% group_by(inicio) %>% summarise(n = n()) %>% mutate(acumulado = cumsum(n)), aes(x=inicio, y=acumulado)) +
    geom_line()    # Use hollow circles

ggplotly(p)
```

```{r}
p <- ggplot(tabela_pensionista_siape %>% group_by(inicio) %>% summarise(n = n()) %>% mutate(acumulado = cumsum(n)), aes(x=inicio, y=n)) +
    geom_line()    # Use hollow circles

ggplotly(p)
```

```{r}
p <- ggplot(tabela_pensionista_siape %>% group_by( tipo_pensao)    %>% count() , aes(x=n, y=fct_reorder( tipo_pensao,n ))) +
    geom_col()    # Use hollow circles

ggplotly(p)
```

```{r}
tabela_pensionista_siape %>% group_by( descricao_cargo_instituidor_pensao)    %>% summarise(valor = sum(remuneracao_apos_deducoes_obrigatorias_r/1000000)) %>% arrange(desc(valor)) %>% head(10)%>% kable(digits = 0, format.args = list(big.mark = ".", decimal.mark = ","))






```

```{r}
# tabela_pensionista_siape %>% group_by( descricao_cargo_instituidor_pensao)    %>% summarise(valor = sum(remuneracao_apos_deducoes_obrigatorias_r)) %>% arrange(desc(valor)) %>% head(10) %>% kable( format.args = list(big.mark = ".", decimal.mark = ","))
```

```{r}

tabela_pensionista_siape %>% group_by( descricao_cargo_instituidor_pensao)    %>% summarise(valor = mean(remuneracao_apos_deducoes_obrigatorias_r)) %>% arrange(desc(valor)) %>% tail(20) %>% kable( digits = 0,format.args = list(big.mark = ".", decimal.mark = ","))
```

```{r}
tabela_pensionista_siape %>% group_by( descricao_cargo_instituidor_pensao)    %>% summarise(valor = mean(remuneracao_apos_deducoes_obrigatorias_r)) %>% arrange(desc(valor)) %>% head(10) %>% kable( digits = 0,format.args = list(big.mark = ".", decimal.mark = ","))
```

```{r}
tabela_pensionista_siape %>% group_by( regime_juridico_instituidor_pensao)    %>% summarise(valor = round( sum(remuneracao_apos_deducoes_obrigatorias_r ))) %>% arrange(desc(valor)) %>% head(10) %>% kable( format.args = list(big.mark = ".", decimal.mark = ","))



```

```{r}

tabela_pensionista_siape %>% group_by(situacao_vinculo)    %>% summarise(valor = round( sum(remuneracao_apos_deducoes_obrigatorias_r ))) %>% arrange(desc(valor)) %>% head(10) %>% kable( format.args = list(big.mark = ".", decimal.mark = ","))
```

```{r}

p <- ggplot(tabela_pensionista_siape %>%  filter(tipo_pensao == "Filho (a) / Menor sob guarda / Enteado (a)" ) %>% group_by(  inicio)    %>% summarise(valor = sum(remuneracao_apos_deducoes_obrigatorias_r)), aes(x=inicio, y=valor)) +
    geom_line()    # Use hollow circles

ggplotly(p)


```

```{r}

```
